【裁判字號】    97,交上訴,681
【裁判日期】    970422
【裁判案由】    業務過失致死等
【裁判全文】
臺灣高等法院臺中分院刑事判決       97年度交上訴字第681號
上  訴  人
即  被  告  辛○○
選任辯護人  簡長順律師
上列上訴人因業務過失致死等案件，不服臺灣臺中地方法院95年
度交訴字第217號，中華民國97年1月25日第一審判決（起訴案號
：臺灣臺中地方法院檢察署95年度偵字第13081 號），提起上訴
，本院判決如下：
    主  文
上訴駁回。
辛○○緩刑參年。
    事  實
一、辛○○係址設桃園縣八德市○○路○段535號「啟銘機械股份
    有限公司」（下稱啟銘公司）之廠務經理，平日需駕車四處
    拜訪客戶或為客戶修理機器，屬以駕駛為附隨業務之人。於
    民國（下同）95年3 月29日晚間，辛○○駕駛啟銘公司所有
    之車牌號碼6035-GA 號自小客車南下臺中為客戶修理機器，
    並自同日19時10分許起至同日21時20分許止，在臺中縣豐原
    市與客戶飲酒吃飯。辛○○原應注意其身為汽車駕駛人，於
    飲用酒類後其吐氣所含酒精濃度超過每公升0.25毫克以上者
    ，即不得駕車，竟於席間飲用摻水高粱酒4 杯，且迄至同日
    21時30分許，已達不能安全駕駛動力交通工具之程度後，猶
    駕駛前開自小客車沿臺中港路往臺中市區方向行駛。迨至同
    日21時54分許，辛○○行經臺中市西屯區○○○路與惠中路
    有號誌之交岔路口時，本應遵守燈光號誌之指示行車、轉彎
    ，且依當時天候晴、夜間有照明、柏油乾燥路面、無缺陷亦
    無障礙物、視距良好、行車管制號誌正常，並無不能注意之
    情形，竟未依路口行向號誌燈指示而貿然違規左轉惠中路，
    適有吳合成騎乘車牌號碼G3N-735 號之重型機車後載其妻甲○○，另有庚○○（過失傷害部分，業據庚○○撤回告訴）
    騎乘車牌號碼PN2-901 號之重型機車附載己○○（未據告訴
    ），均沿臺中港路慢車道由市區往市郊方向行駛，並依綠燈
    號誌指示通過上開路口，辛○○所駕駛之自小客車因而與上
    開二部機車發生碰撞，致吳合成受有後顱約10公分長撕裂傷
    、雙側胸壁皮下氣腫與骨擦音、左大腿變形、右小腿擦傷等
    傷害，甲○○受有左側股骨骨折、腦震盪、頭部撕裂傷等傷
    害，庚○○受有右上肢外傷之傷害，己○○則受有左上肢外
    傷之傷害。嗣員警接獲民眾戊○○報案後，趕至現場，發現
    辛○○身上有濃重酒味，遂於同日22時29分許，對辛○○測
    試呼氣酒精濃度，結果達0.84mg/L。而上開傷者經送醫急救
    後，吳合成仍於同日23時55分許，因外傷性休克而傷重不治
    死亡。
二、案經吳合成之子丙○○訴由臺中市警察局第六分局報告、甲○○訴由臺灣臺中地方法院檢察署檢察官，及該署檢察官自
    動簽分偵查起訴。
    理  由
壹、證據能力部分：
    按被告以外之人（包括證人、鑑定人、告訴人、被害人及共
    同被告等）於審判外之陳述雖不符刑事訴訟法第159條之1至
    之4等4條之規定，而經當事人於審判程序同意作為證據，法
    院審酌該言詞陳述或書面陳述作成時之情況，認為適當者，
    亦得為證據；當事人、代理人或辯護人於法院調查證據時，
    知有刑事訴訟法第159條第1項不得為證據之情形，而未於言
    詞辯論終結前聲明異議者，視為有前項之同意，同法第159
    條之5 定有明文。本件證人丙○○、庚○○、戊○○、高志
    明等人分別於警詢中所為陳述，證人丙○○、戊○○、庚○○、己○○等人分別於偵查中所為陳述，證人戊○○、高志
    明分別於臺灣雲林地方法院95年度交聲字第156 號交通事件
    （下稱雲林地院本件交通事件）於訊問時所為陳述，以及本
    案以下所引用之非供述證據，固屬被告以外之人於審判外之
    陳述，惟上開證據業經本院審理時予以提示並告以要旨，且
    各經檢察官、被告及辯護人表示意見。當事人已知上述證據
    乃傳聞證據，且迄言詞辯論終結前，均未主張有刑事訴訟法
    第159條第1項不得為證據之情形，是應認已同意作為證據，
    且經本院審酌後，無取得證據違法、欠缺供述之任意性或證
    據證明力顯然偏低等不適當之情形，認均有證據能力，合先
    敘明。
貳、實體部分
一、訊據被告辛○○對於其有於前揭時、地，在飲用摻水高粱酒
    4杯後，已達不能安全駕駛動力交通工具之程度，猶駕車上
    路，並因疏未注意，於上開交岔路口左轉彎時，與被害人吳
    合成、庚○○所騎乘之重型機車發生碰撞，致被害人吳合成
    、證人甲○○、庚○○、己○○分別受有如前所述之傷勢，
    被害人吳合成更因而傷重不治死亡之事實，固坦承不諱，並
    對上開因飲酒駕車涉犯之公共危險、過失傷害及過失致死罪
    行，於原審及本院審理時均為認罪之陳述，但辯稱：伊是
    左彎車道的第一輛車，當時因為臺中港路上車很多，所以有
    在路口等一下，印象中是等到燈號變了，看到綠色左轉燈亮
    才左轉，沒有闖紅燈，是被害人等騎乘的方向是紅燈。伊
    是啟銘公司之董事兼廠務經理，僅負責處理廠內技術工作，
    廠外業務則由副總負責，只有偶爾才需前往客戶處查看，故
    平日並非以駕駛為附隨業務，且當日是與朋友吃飯後不慎肇
    事，車禍時間已是晚間10時許，並非上班時間，故伊僅係普
    通過失，並非業務過失。本件車禍發生後，伊所駕自小客
    車僅左側遭撞擊，該車仍可行駛，並無大礙，但伊仍留在現
    場等待警方前來處理，且於警員到場時主動趨前受訊，而依
    當時情況，非必有酒味即可疑為肇事者，故雖非由伊報案，
    且警方到場後已察覺伊飲酒駕車之情形，但並不能否定伊有
    自動接受裁判之意思存在，應符合自首之要件云云。被告選
    任辯護人則為其辯護意旨略以：被告係啟銘公司董事並身兼
    廠務經理，平日並無以駕駛汽車為業，僅是偶爾需前往客戶
    處所查看，況且本件車禍係發生於晚間十時許，並非上班時
    間，當晚被告乃與友人聚餐後，擬探訪朋友途中，不慎發生
    車禍，凡此均非平日以駕駛汽車為業，原判決竟論以被告係
    業務過失，乃失之主觀判斷，而有未詳予推演之誤。另查被
    告於車禍發生後，所駕駛小汽車僅是左側有遭撞擊但仍可行
    駛，被告仍待在現場等待警方前來處理，且於警員到場時，
    即自動趨前受訊，故雖警員認被告並非自首，然衡諸當時狀
    況，縱然被告有飲酒外觀，然並非令人有即是肇事者之合理
    懷疑，故警方以被告非報案者，復又當場察覺被告飲酒，非
    可排除被告係自動接受裁判之意思存在，被告已然符合自首
    為是；且該警員就其合理懷疑被告係犯罪行為人之認定前，
    並未有任何證據得以證明警員在被告向其訴說案發過程前，
    即已知車禍之初步內容，就此警員證述被告未符合自首要件
    ，乃有代法院擅斷之行為；復以被告於車禍發生後即坦認一
    切，雖對是否為業務過失有所爭執，然此係釐清事實之爭，
    又被告同意賠償被害人家屬，惟因被害人要求一千三百餘萬
    元，實已超過一般人賠償之範圍，亦遠超過被告能力之負擔
    ，本件和解無法談妥，實非被告所願，被告經此慘痛教訓，
    亦已深知悔悟，絕無再犯之虞，請求惠予輕罰之判決，以勵
    自新云云。經查：
（一）上開犯罪事實，除有被告上開自白外，且經證人即被害人
      吳合成之妻甲○○指訴歷歷，又經被害人之子即證人丙○○於警詢時、證人庚○○於警詢及偵查中、證人高志明於
      警詢及臺灣雲林地方法院95年度交聲字第156號交通事件
      （下稱雲林地院本件交通事件）訊問時、證人戊○○於偵
      訊時及雲林地院本件交通事件訊問時、證人己○○於偵訊
      中，及據報到場處理之臺中市警察局第六分局市政派出所
      警員即證人丁○○於雲林地院本件交通事件訊問時及本院
      審理時分別證述無訛，並有肇事現場相片、道路交通事故
      現場圖、道路交通事故調查報告表(一)(二)、被害人吳合成之
      交通事故談話紀錄表、酒精測定紀錄表、臺中市○○○○
      道路交通事故補充資料表、車籍作業系統－查詢認可資料
      、戶籍謄本、臺中市○○○道路交通事故證明書、道路交
      通事故當事人登記聯單、證人庚○○、己○○之澄清綜合
      醫院診斷證明書、急診死亡病患病歷災摘要（以上附於臺
      灣臺中地方法院檢察署95年度相字第547號相驗卷內，下
      稱相驗卷），臺中市○○○路○段與惠中路口之交通號誌
      照片（附於同檢察署95年度偵字第13081號偵查卷內），
      雲林地院本件交通事件卷內所附之臺中市警察局舉發違反
      道路交通管理事件通知單、交通部公路總局嘉義區監理所
      雲林監理站違反道路交通管理事件裁決書，及原審卷附之
      臺灣省臺中市區車輛行車事故鑑定委員會函及鑑定意見書
      、臺中市政府交通局交通號誌時制計劃表暨受命法官電話
      紀錄表、臺灣雲林地方法院95年度交聲字第156號交通事
      件裁定、原審95年度重訴字第329號民事判決，以及本院
      卷附之臺灣高等法院臺南分院97年度交抗字第79號交通事
      件裁定附卷可稽。又查，被害人吳合成係因於前揭時、地
      ，騎乘機車與被告所駕自小客車發生碰撞後，人車倒地，
      因而受有後顱約10公分長撕裂傷、雙側胸壁皮下氣腫與骨
      擦音、左大腿變形、右小腿擦傷等傷害，乘坐在該機車後
      座之證人甲○○亦受有左側股骨骨折、腦震盪、頭部撕裂
      傷等傷害，被害人吳合成送醫救治後，仍於95年3月29日
      23 時55分許，因外傷性休克而傷重不治死亡等情，為被
      告所不爭執，業據證人甲○○指訴綦詳，又經檢察官督同
      法醫師相驗屬實，製有相驗筆錄、相驗屍體證明書、解剖
      照片、檢察官相驗報告書等可資佐憑，並有被害人吳合成
      、證人甲○○之澄清醫院診斷證明書、急診死亡病患病歷
      災摘要在卷可查（均附於相驗卷），足認被告之過失駕駛
      行為與被害人吳合成之死亡及證人甲○○之受傷間均有相
      當因果關係。
（二）被告雖以前揭所載情詞置辯，但查：
  １、證人甲○○具狀指稱本件車禍發生時，被害人吳合成所騎
      乘之方向號誌是綠燈，被告闖紅燈駛來等語（參95年度偵
      字第13081號偵查卷第2頁、相驗卷第94頁背面），核與證
      人庚○○於警詢及偵查中及證人己○○偵訊時均證稱：渠
      等所騎乘之方向是綠燈，是被告闖紅燈等語（參相驗卷第
      31、48、89頁）相符一致，復與同向騎乘機車之證人戊○○於偵訊時及雲林地院本件交通事件中結證之內容相符（
      參相驗卷第88頁、雲林地院本件交通事件卷附之95年11月
      7 日訊問筆錄），可知上開證人對於案發路口之臺中港路
      由市區○○○道方向之號誌，均口徑一致證稱是綠燈。
  ２、證人戊○○於偵查中復結證稱：「（問：被撞的機車是不
      是綠燈過去的第一台車？）那時綠燈亮一陣子了。我記得
      發生碰撞之後前面過去的機車有繼續前行沒有停下看，所
      以被撞的應該不是第一台車。」等語（相驗卷第88頁）；
      於雲林地院本件交通事件訊問時仍結證稱：伊行向的綠燈
      約亮了十秒等語；另證人庚○○於偵查中亦結證稱：「（
      問：你是否第一台車？）不是。被撞的比較嚴重的機車在
      我的前面．．．」、「（問：當時你方向的綠燈是否亮很
      久了？）亮一陣子了，因為大家的車子都在往前行。」等
      語（相驗卷第89頁），可知本件車禍發生當時，不僅被害
      人吳合成、證人庚○○、戊○○所騎乘之機車往前直行欲
      通過該交岔路口，並且另有其他同向行駛之車輛亦前行通
      過。衡諸常情，因搶快闖紅燈之危險性極高，在交岔路口
      固然偶爾可見一、二部車輛違規闖紅燈，但絕無可能發生
      群起闖紅燈之情事，是以本件車禍發生時，與被害人吳合
      成、庚○○同向之其他車輛駕駛人既有多人往前直行之舉
      動，則證人甲○○、庚○○、己○○、戊○○所證渠等之
      行進方向是綠燈等語，核屬一致，且與一般事理經驗法則
      相符。
  ３、又依原審卷附之臺中市政府交通局交通號誌時制計畫表、
      受命法官電話紀錄表（原審卷第50、54頁）及案發交岔路
      口之交通號誌照片（附於同檢察署95年度偵字第1308 1號
      偵查卷），可知該交岔路口案發當時之臺中港路往市區方
      向之交通號誌變換情形為：綠燈（94秒）－黃燈（4秒）
      －紅燈（2秒）－紅燈加左轉綠燈（20秒）－黃燈（3秒）
      －紅燈〔2秒+（惠中路綠燈30秒+黃燈3秒+紅燈2秒+紅燈
      加左轉綠燈15秒+黃燈3秒+紅燈3秒）=58秒〕－綠燈（94
      秒），週而復始變換。若依被告所辯，即伊駕車行向之號
      誌為紅燈加左轉綠燈，且是第一部左轉車輛，則在對向車
      道欲直行之被害人吳合成、庚○○、戊○○等機車騎士，
      依前所述既無可能群起搶快闖紅燈，則必須等到臺中港路
      號誌先由紅燈加左轉綠燈變為黃燈、紅燈，且惠中路方向
      之號誌亦由綠燈轉變成紅燈，復亮紅燈加左轉綠燈、黃燈
      、紅燈後，約需等待將近81（20+3+58）秒之久，臺中港
      路行向才會再轉成可直行之綠燈，如此，被告所駕車輛絕
      不可能與被害人吳合成、庚○○所騎乘之機車發生碰撞，
      被告此部分之辯詞，已難採信。反之，若依證人甲○○、
      庚○○、己○○、戊○○一致之證述，即渠等行向之號誌
      剛變換為可直行之綠燈，則被告自對向車道不依號誌指示
      違規左轉，因而肇致本件車禍之發生，即能得有合理之解
      釋。準此，證人甲○○、庚○○、己○○、戊○○對於渠
      等行向燈號確係綠燈之陳述，更屬信而有徵，堪予採信。
  ４、又本件車禍發生時該交岔路口時制計畫之G1時間內，臺中
      港路往市區○○○○○道號誌燈號為直行綠燈，慢車道為
      直行與右轉綠燈，依據「道路交通標誌標線號誌設置規則
      」第206 條規定，箭頭綠燈表示僅准許車輛依箭頭指示之
      方向行駛，故該路口G1時間臺中港路往市區○○○○道准
      許直行，慢車道准許直行與右轉等情，有臺中市政府交通
      局96年9 月19日中交規字第0960011117號函存卷可佐。故
      於被害人吳合成、證人庚○○、戊○○之行向是直行路燈
      之情形，被告不能左轉，需待「紅燈加左轉綠燈」之號誌
      亮起，始能左轉。是以被告於該交岔路口之燈號尚在直行
      綠燈階段，即貿然違規左轉，當屬「汽車駕駛人於轉彎時
      ，不依號誌指示」之違規，至臻明確。
  ５、據上，被告於本件車禍發生時，確有不依號誌指示違規左
      轉之情事，堪予認定，其以前揭情詞辯稱係依左轉綠燈指
      示而左轉云云，悖於實情，委不可採。
（三）被告雖於原審及本院審理時矢口否認駕駛汽車為其附隨業
      務云云，並以前揭所載情詞置辯，而被告母親即證人簡
      邱秀戀亦於原審到庭結證稱：被告是廠務經理，不是業務
      ，大部分管啟銘公司廠內事務，沒有負責業務工作等語（
      原審卷第142頁），且有啟銘公司於96年12月6日以96 年
      知字第1206號函暨在職證明（原審卷第113、114頁）為憑
      。然：
  １、按刑法上所謂業務，係指個人基於其社會地位繼續反覆所
      執行之事務，其主要部分之業務固不待論，即為完成主要
      業務所附隨之準備工作與輔助事務，亦應包括在內（最高
      法院71年台上字第1550號判例可資參照）。且按行為人為
      以駕駛汽車為業務之人，就其駕駛汽車應有經常注意，避
      免他人於危險之特別義務。其所負之特別義務，並不因其
      駕駛時為上班或下班時間而有差別，最高法院亦有84年度
      台上字第5697號判決足供參照。
  ２、查被告於偵訊中即自白稱：「（問：你因何到臺中？）我
      跑業務與客戶吃飯。」、「（問：現職？）重機械業務員
      ，平日業務是開車四處拜訪客戶。」、「（問：6035-GA
      小客車是何人的？）公司的，公司為啟銘機械股份有限公
      司，公司在桃園。」等語（相驗卷第52頁背面、第53頁）
      。嗣於原審審理時又供陳：「相驗偵查時我會說去拜訪客
      戶，是因為那個客戶我從小就認識，客人跟我說他的機械
      有一點問題，我才去幫他看... 」、「（問：偵查中你為
      何承認自己是啟銘公司的業務員？）我本身是做黑手的，
      當天我是去客戶那邊修理機器，所以我就這樣跟檢察官說
      ，是因為技工沒有辦法修理，我才會出面自己去修理。」
      、「（問：你在公司的職務、內容？）組裝機器、車床程
      式及排除機器的問題，只有我從小時候就認識的客戶，我
      才會去幫忙接洽，偶而要幫忙接洽客戶... 」等語（原審
      卷第148、149頁），足見被告自承其平日之工作內容，除
      負責廠內事務，另亦需開車拜訪客戶，或至客戶處修理機
      器，衡情其執行拜訪客戶或維修機器之業務，勢必自行駕
      車出訪。
  ３、且依常情，具備一般智識之人對於自己之職業、工作內容
      ，鮮少有認知錯誤之可能，尤其被告係34歲之壯年人，專
      科肄業，且是在自家經營之啟銘公司任職，該公司屬家族
      企業，負責人簡正旭係被告父親，證人簡邱秀戀即被告母
      親則為該公司之監察人，股東尚有被告之二名姐姐，被告
      本身係擔任廠務經理，公司之重要幹部除總經理、副總經
      理係另外委請專業人士擔任外，其餘均由被告一家人自行
      充任，業據證人簡邱秀戀到庭結證明確（原審卷第141 頁
      ），被告對於自己擔任之職位、負責之工作內容顯然知之
      甚明，絕無發生理解錯誤或認知與實情有落差之情況。再
      參以檢察官於相驗時之訊問為「你因何到臺中？」，被告
      答稱：「我跑業務與客戶吃飯。」等語，再問：「現職？
      」，又自行回答：「重機械業務員，平日業務是開車四處
      拜訪客戶。」等語（相驗卷第52頁背面），可知檢察官是
      針對本案發生之前因為單純提問，所問內容亦屬開放性問
      題，而非就刑法有關「業務」構成要件為誘導訊問，被告
      之回答理當係本於其真意而為供述。尤以被告係第一次觸
      犯刑罰，且肇致本案車禍之傷亡情節嚴重，緣係第一次接
      受偵訊，心情緊張、手足無措固可理解，但在此突發情狀
      下，更易使人據實相告，倘若被告平日之業務並未包含開
      車四處拜訪客戶，案發當日之行程亦非「跑業務與客戶吃
      飯」，被告何需臨訟杜撰而為上述虛假之供述？況以，被
      告於檢察官相驗訊問時，即已選任辯護人蔡琇媛律師到場
      （參相驗卷第52、55頁），被告若認該次偵訊時之供述有
      如何不符實情之處，自可請教選任辯護人，或迅速補提自
      己之在職證明，以更正、澄清自己之職位及工作內容，詎
      被告均無任何作為，且迄至法院審理時，亦僅空言否認係
      以駕駛為附隨業務之人，而未提出任何證明，嗣後經原審
      依職權發函詢問後，始由啟銘公司提出卷附之被告在職證
      明載述其非重機械業務員，平日毋需拜訪客戶（原審卷第
      109、113-114頁），審理中被告翻異前詞、反應迥然有別
      。本院綜衡全情，認被告最初於檢察官相驗時所為上開供
      述，較符實情，堪以採信。
  ４、證人簡邱秀戀於原審到庭雖然結證稱：被告並非業務人員
      等語，但亦補充稱：「．．．被告大部分是管理廠內的事
      務，有偶而負責業務的副總會找被告去拜訪客戶吃飯，但
      次數很少．．．」等語（原審卷第142頁），亦徵被告處
      理之業務內容，確非全然係廠內事務，另有需外出拜訪客
      戶之情形，灼然甚明。準此可知，證人簡邱秀戀所證：被
      告是廠務經理，不用負責業務等語，及啟銘公司函覆原審
      之被告在職證明雖記載被告之職稱係「廠務經理」（參原
      審卷第114頁），顯然均僅係就被告在啟銘公司之職稱及
      主要業務內容作說明，而非就被告所負責之全部工作內容
      ，例如：偶爾亦需負責外出拜訪客戶等細節，詳為明。
      是以證人簡邱秀戀否認被告係業務人員之證述及卷附之上
      開在職證明，尚無從資為有利於被告之認定。
  ５、據上，被告雖係啟銘公司之廠務經理，平日主要負責廠內
      事務，但遇有需要，仍需開車拜訪客戶或親至客戶處修理
      機器，此開車拜訪客戶或親至客戶處修理機器之工作，縱
      非每日為之，惟仍屬被告基於其在啟銘公司之廠務經理職
      位，會繼續反覆所執行之事務，揆諸前揭說明，自屬其業
      務之一部。尤其被告於本案案發當日，係應客戶之要求，
      前往客戶處修理機器，且所駕駛之車牌號碼6035-GA 號自
      小客車亦係登記在啟銘公司名下之車輛，平日大多作為公
      司業務使用，為被告所不爭執，復經證人簡邱秀戀結證無
      訛（原審卷第142 頁），並有車籍作業系統─查詢認可資
      料附卷可稽（相驗卷第50頁），足認被告於本案案發當日
      確係為執行業務而駕車外出，本件車禍發生時間雖是在95
      年3月29日下午9時54分許，已在被告下班時間且完成客戶
      機器修理工作之後，但參諸首揭說明，仍不影響其為以駕
      駛汽車為附隨義務之身分。被告辯稱：伊非業務，且案發
      當時已是下班時間，亦不構成業務過失云云，所辯均無足
      取。
（四）被告另辯稱：伊有符合自首要件云云，但查：
  １、按自首以對於未發覺之罪投案而受裁判為要件，如案已發
      覺，則被告縱有投案陳述自己犯罪之事實，亦祇可謂為自
      白，不能認為自首。次按刑法第62條所謂發覺，固非以有
      偵查犯罪權之機關或人員確知其人犯罪無誤為必要，而於
      對其發生嫌疑時，即得謂為已發覺；但此項對犯人之嫌疑
      ，仍須有確切之根據得為合理之可疑者，始足當之。最高
      法院分別著有26年上字第484號及72年台上字第641號判例
      可資參考。
  ２、而觀諸卷附臺中市○○○道路交通事故肇事人自首情形紀
      錄表，係記載：「路人報案」、「自首情形：5.其他」，
      並非勾選該欄內其他款認定肇事人合於自首要件之選項（
      相驗卷第34頁）；另經原審函詢承辦本件車禍案件之臺中
      市警察局第六分局有關被告是否符合自首之情形，據報到
      場處理之警員即證人丁○○亦出具職務報告回覆稱：「職
      警員丁○○於95年3月29日20時到22時擔服線上備勤勤務
      ，並於21時54分許接獲受理民眾報案ｅ化平台通報，稱在
      臺中市西屯區○○○路○段與惠中路口發生交通事故，經
      職等到達現場處理時，傷者已由救護車送往中港澄清醫院
      ，肇事者辛○○仍在現場，職在下車處理現場的時候，才
      接近簡宏誌即發現其身上有濃厚酒味，職隨即請辛○○進
      行吹氣酒精濃度測試，測試結果辛○○吹氣酒精濃度達0.
      84mg/L，超過標準值0.25mg/L，職即依法將辛○○移送偵
      辦，事故發生當時是由戊○○小姐主動打110 報案，並非
      由辛○○委託戊○○報案」、「... 關於簡員（按指被告
      ）所稱自首情形，因刑法第六十二條規定對於未發覺之罪
      自首而接受裁判者之意旨，已明確指出自首之要件須限於
      未發覺之罪，當時報案人既非簡員本人，報案內容並未說
      明酒後駕車情形，待警方到達現場後，警方已發現犯罪情
      形，此時才稱自首已不符合法定情形」等語，有職務報告
      書存卷可佐（原審卷第91頁、第116頁）。
  ３、又到場處理之警員即證人丁○○於本院審理時到庭結證稱
      ：「（辯護人問：於96年3 月29日你有無去臺中市西屯區
      ○○○路與惠中路口處理本件車禍事故？）有的，是我去
      現場處理的。（辯護人問：當時在現場有幾個相關的人在
      場？）除了被告簡先生外，還有幾個路人、一群學生在路
      口等紅綠燈。（辯護人問：是你先跟被告講話，還是先跟
      他人講話？）我到現場後，是熱心的路人主動跟我講，告
      訴我是被告簡先生駕駛自小客發生車禍，我就過去問被告
      簡先生。（辯護人問：路人如何告知你？）路人有的是在
      那邊等紅燈，有的是騎機車等紅燈，有一個是跟在後面直
      行的騎機車的小姐，也有一群等著過馬路的行人，他們就
      指著被告說是他開車的。（辯護人問：當時被告在做什麼
      ？）他已經站在路邊了。（辯護人問：你第一句問被告什
      麼？）當時我聞到濃厚的酒味，所以我先問他有無喝酒？
      （辯護人問：被告如何回答？）被告說有。（辯護人問：
      你有問他肇事的問題？）我問他有沒有闖紅燈，他說沒有
      。（檢察官問：你是否經路人報案，才到現場處理？）是
      有民眾報案，所以我才到現場。（檢察官問：報案時，該
      民眾是否有提起車禍經過情形？）他是說他目擊車禍發生
      的情形，說明肇事路口是中港路二段與惠中路口。（檢察
      官問：你如何懷疑被告是肇事嫌疑人？）因為很多路人指
      認是被告，我問他本人，他本人也承認。」等語（見本院
      卷第36頁），足認在被告向警員坦承肇事前，在場數名路
      人已向到場員警指認被告即為肇事者；且查被告於本件車
      禍發生後，並未主動報案，而係由證人戊○○撥打110電
      話報警（見95年度相字第547號卷第13頁），且本件車禍
      發生時，僅有被告一輛違規行駛之自小客車，因發生碰撞
      ，而致該車右前葉子板、右後葉子皮均有凹損；被告於本
      件車禍發生後，並非停放在與被害人吳合成、證人庚○○
      所騎乘機車發生碰撞之位置，而是往前前移約五、六公尺
      才停下，被撞機車及受傷人員之血跡則散布在被撞地點至
      惠中路往文心路方向之七、八公尺範圍內等情，業據被告
      供明在卷，復經證人戊○○、高志明證述屬實，並有道路
      交通事故現場圖附卷可稽。可知本件車禍後，散落在現場
      之跡證距被告所駕自小客車甚近，現場又無其他疑似肇事
      之自小客車停放，故據報前往處理之警員到場後，不待被
      告主動陳述，依憑現場狀況，顯然即能高度懷疑肇事者、
      即係停留在該處且所駕自小客車有明顯碰撞凹痕之被告，
      揆諸前揭判例意旨，應認偵辦本件車禍案件之警員在被告
      主動供陳己係肇事者前，業已發覺被告駕車肇事之犯罪事
      實，警員洪佑翰出具前開職務報告書表示被告並不符合自
      首要件，亦堪採憑。此外，警方舉發被告飲酒後駕車，乃
      係以聞到被告身上之濃厚酒味為根據，並非被告主動供述
      始查悉，此為被告所不爭執，此部分涉犯公共危險罪之犯
      罪事實，亦不符合自首之要件，更無疑義。
  ４、據上，被告辯稱：有符合自首要件云云，委不可採。
（五）綜上所陳，被告所為各項辯解，均無足取。從而本件事證
      明確，被告上開犯行，洵堪認定。
二、被告行為後，刑法業於94年2月2日修正公布，於95年7月1日
    施行，且按行為後法律有變更者，適用行為時之法律，但行
    為後之法律有利於行為人者，適用最有利於行為人之法律，
    現行刑法第2條第1項定有明文。此條規定乃與刑法第1 條罪
    刑法定主義契合，而貫徹法律禁止溯及既往原則，係規範行
    為後法律變更所生新舊法律比較適用之準據法，是刑法第2
    條本身雖經修正，但刑法第2 條既屬適用法律之準據法，本
    身尚無比較新舊法之問題，應一律適用裁判時之現行刑法第
    2 條規定，以決定適用之刑罰法律，先予敘明。又以本次刑
    法修正之比較新舊法，應就罪刑有關之共犯、未遂犯、想像
    競合犯、牽連犯、連續犯、結合犯，以及累犯加重、自首減
    輕暨其他法定加減原因與加減例等一切情形，綜其全部罪刑
    之結果而為比較，最高法院95年5月23日著有95年度第8次刑
    庭會議決議可資參照。經查：
（一）刑法第185條之3規定：
      刑法第185條之3規定業於97年1月2日修正公布，自同年月
      4日起施行，修正前刑法第185條之3規定：「服用毒品、
      麻醉藥品、酒類或其他相類之物，不能安全駕駛動力交通
      工具而駕駛者，處一年以下有期徒刑、拘役或三萬元以下
      罰金。」，與修正後之規定：「服用毒品、麻醉藥品、酒
      類或其他相類之物，不能安全駕駛動力交通工具而駕駛者
      ，處一年以下有期徒刑、拘役或科或併科十五萬元以下罰
      金。」不同，比較新舊法，新法並未較有於行為人，則依
      刑法第2條第1項前段，應適用被告行為時之法律即修正前
      刑法第185條之3論處。
（二）修正前刑法第185條之3及同法第276條第2項、第284條第
      2項法定刑為罰金部分：
  １、修正後刑法第33條第5 款規定「罰金：新臺幣一千元以上
      ，以百元計算之。」，與修正前刑法第33條第5 款規定「
      罰金：一元以上。」不同。比較新舊法結果，以舊法較有
      利於行為人，故依刑法第2條第1項前段規定，自應適用行
      為時之法律即修正前刑法第33條第5 款規定決定其罰金部
      分之法定刑。
  ２、法定刑為罰金之提高標準之新舊法適用：
      被告行為後，刑法施行法第1條之1於95年6 月14日經總統
      以華總一義字第09500085181 號令修正公布增訂。修正增
      訂之刑法施行法第1條之1規定：「中華民國94年1月7日刑
      法修正施行後（按指95年7月1日），刑法分則編所定罰金
      之貨幣單位為新臺幣。94年1月7日刑法修正時，刑法分則
      編未修正之條文定有罰金者，自94年1月7日刑法修正施行
      後，就其所定數額提高為30倍。但72年6月26日到94年1月
      7日新增或修正之條文，就其所定數額提高為3倍」。而本
      件被告所犯刑法第276條第2項、第284條第2項前段之業務
      過失致死罪、業務過失傷害罪，定有罰金刑，且為刑法分
      則編未修正之條文而定有罰金刑者；於刑法施行法第1 條
      之1 修正增訂前，其貨幣單位為銀元，罰金刑之提高標準
      應適用罰金罰鍰提高標準條例第1 條之規定：「依法律應
      處罰金、罰鍰者，就其原定數額得提高為2 倍至10倍」，
      而再依現行法規所定貨幣單位折算新臺幣條例第2 條規定
      ：「現行法規所定金額之貨幣單位為圓、銀元或元者，以
      新臺幣元之3 倍折算之」。比較新舊法適用之結果，其關
      於法定刑為罰金部分之提高標準，新舊法均無不利之情形
      ；本案被告所犯修正前刑法第185條之3之法定刑有罰金刑
      （銀元3萬元以下），該法條係於88年4月21日修正公布，
      屬前述「72年6 月26日到94年1月7日新增或修正之條文，
      就其所定數額提高為三倍」之適用範圍。依現行法規所定
      貨幣單位折算新臺幣條例第2 條規定「現行法規所定金額
      之貨幣單位為圓、銀元或元者，以新臺幣元之3 倍折算之
      」，如換算為新台幣，則修正前刑法第185條之3之法定刑
      罰金刑部分，應為罰金「新台幣9 萬元（銀元3萬元乘3）
      以下」。如適用刑法施行法第1條之1規定提高為3 倍，亦
      為「新台幣15萬元以下」。比較新舊法適用之結果，其關
      於法定刑為罰金部分之提高標準，新舊法均無不利之情形
      。故依刑法第2 條第1項前段規定，本案關於刑法第276條
      第2項、第284條第2項前段、第185條之3 之法定刑罰金提
      高標準部分，自應適用行為時之法律即罰金罰鍰提高標準
      條例第1條之規定。
（三）刑法第51條第5款：
      修正前刑法第51條第5 款規定：「數罪併罰，分別宣告其
      罪之刑，依左列各款定其應執行者：五宣告多數有期徒刑
      者，於各刑中之最長期以上，各刑合併之刑期以下，定其
      刑期。但不得逾二十年。」，修正後刑法第51條第5 款規
      定：「五宣告多數有期徒刑者，於各刑中之最長期以上，
      各刑合併之刑期以下，定其刑期。但不得逾三十年。」，
      比較結果，修正後刑法並非較有利於行為人，依刑法第2
      條第1 項前段之規定，仍應依修正前刑法，定其應執行之
      刑。
（四）綜上被告全部罪刑之結果而為新、舊法比較，揆諸前揭最
      高法院決議及刑法第2條第1項所定之「從舊從輕」原則，
      適用被告行為時法律，對被告較為有利，自應適用修正前
      之刑法規定。
（五）按定易科罰金之折算標準，係屬科刑規範事項，非屬法律
      適用之情形，即無綜合比較之適用問題。而關於刑法第41
      條規定：
  １、修正前刑法第41條第1 項前段規定：「犯最重本刑為五年
      以下有期徒刑以下之刑之罪，而受六個月以下有期徒刑或
      拘役之宣告，因身體、教育、職業、家庭之關係或其他正
      當事由，執行顯有困難者，得以一元以上三元以下（按指
      銀元）折算一日，易科罰金。」，又被告行為時之易科罰
      金折算標準，修正前罰金罰鍰提高標準條例第2條前段（
      現已刪除）規定，就其原定數額提高為一百倍折算一日，
      則本件被告行為時之易科罰金折算標準，應以銀元三百元
      折算一日，經折算為新臺幣後，應以新臺幣九百元折算為
      一日。惟修正後之刑法第41條第1 項前段則規定：「犯最
      重本刑為五年以下有期徒刑以下之刑之罪，而受六個月以
      下有期徒刑或拘役之宣告者，得以新臺幣一千元、二千元
      或三千元折算一日，易科罰金。」比較修正前後之易科罰
      金折算標準，以95年7月1日修正公布施行前之規定，較有
      利於行為人，應依刑法第2條第1項前段，適用修正前刑法
      第41條第1項前段及修正前罰金罰鍰提高標準條例第2條規
      定，定其折算標準。
  ２、修正後刑法第41條第2 項規定：「前項規定於數罪併罰，
      其應執行之刑未逾六月者，亦適用之。」與修正前刑法第
      41條第2 項規定：「併合處罰之數罪，均有前項情形，其
      應執行之刑逾六月者，亦同。」不同。而為解決新舊法適
      用問題，刑法施行法於94年2月2日亦修正公布第3條之1，
      並自95年7月1日施行，修正後第3條之1 第3項明定：「於
      九十四年一月七日刑法修正施行前犯併合處罰數罪中之一
      罪，且該數罪均符合第四十一條第一項得易科罰金之規定
      者，適用九十年一月四日修正之刑法第四十一條第二項規
      定。」基此，本件即應適用修正前刑法第41條第2 項之規
      定。
（六）至被告行為後，刑法第55條關於想像競合犯雖亦有修正，
      修正前刑法第55條規定：「一行為而觸犯數罪名，或犯一
      罪而其方法或其結果之行為犯他罪名者，從一重處斷」；
      修正後第55條則規定：「一行為而觸犯數罪名者，從一重
      處斷。但不得科以較輕罪名所定最輕本刑以下之刑」。亦
      即修正後，仍保留有關想像競合犯之規定，但在科刑上有
      所限制，然此科刑之限制僅係法理之明文化，非屬法律之
      變更，自無比較新舊法之問題（最高法院95年度第8 次刑
      事庭會議決議五、（二）之意旨參照）。
三、按汽車行駛至交岔路口，其行進、轉彎，應遵守燈光號誌，
    道路交通安全規則第102條第1項第1 款定有明文。是核被告
    所為，係犯修正前刑法第185條之3之服用酒類不能安全駕駛
    動力交通工具而駕駛罪、刑法第276條第2項之業務過失致死
    罪及第284條第2項前段之業務過失傷害罪。又被告酒醉駕車
    ，因而致被害人吳合成死亡、證人甲○○受傷，所犯業務過
    失致死罪及業務過失傷害罪部分，均應依道路交通管理處罰
    條例第86條第1 項之規定，加重其刑。被告以一業務過失駕
    駛行為，同時造成被害人吳合成死亡、證人甲○○受傷，侵
    害二法益，觸犯不同罪名，為想像競合犯，應依刑法第55條
    之規定從一重論以業務過失致死罪。所犯修正前刑法第185
    條之3 之公共危險罪及業務過失致死罪二罪間，犯意各別，
    行為互殊，應分論併罰。原審依據上述理由，適用道路交通
    管理處罰條例第86條第1項、刑法第2條第1項前段、第185條
    之3（修正前）、第276條第2項、第284條第2項前段、第55
    條、第41條第1項前段、第2項（均修正前）、第51條第5 款
    （修正前）、刑法施行法第1條之1 、第3條之1第3項、罰金
    罰鍰提高標準條例第2 條（修正前）、現行法規所定貨幣單
    位折算新臺幣條例第2條，中華民國96年罪犯減刑條例第2條
    第1項第3款、第7條、第9條、第10條第1 項等規定，並審酌
    被告前無任何犯罪紀錄，有臺灣高等法院被告前案紀錄表可
    佐，其明知飲用酒類後，自己之意識、控制力均會降低，不
    能駕車，竟為圖己便，仍於前揭時、地，飲用摻水高粱酒4
    杯後，已達不能安全駕駛動力交通工具之程度，猶駕車上路
    ，置其他用路權人之生命、身體及財產安全於不顧，犯罪之
    動機、目的可議，且終因酒後疏未注意號誌指示，而於上揭
    地點違規左轉肇事，致被害人吳合成身亡、證人甲○○、庚○○、己○○受傷，所生之損害嚴重，再考之被告之智識、
    生活情狀，及本件車禍後始終未能與被害人吳合成家屬（含
    證人甲○○）達成和解（原審判決前），但業已賠償證人庚○○，並經證人庚○○於偵查中撤回告訴，證人己○○亦表
    示不提出告訴（相驗卷第87頁），暨被告犯後對於飲酒後駕
    車、過失傷害、過失致死之犯行雖然均予坦認，但仍砌詞為
    前揭辯解，而非全然認罪等一切情狀，就服用酒類不能安全
    駕駛動力交通工具而駕駛罪部分量處有期徒刑6月，就業務
    過失致死罪部分量處有期徒刑1年，並分別依中華民國96年
    罪犯減刑條例，減其宣告刑2分之1為有期徒刑3月、6月，並
    定其應執行刑為有期徒刑8月及諭知易科罰金之折算標準。
    核其認事用法俱無不當，量刑亦稱允洽。至原判決誤認被告
    未依號誌燈指示而貿然違規左轉係闖紅燈左轉肇事，雖有可
    議，惟對被告過失駕車行為之認定及本件判決本旨，均不生
    影響，尚無庸撤銷改判，附此敘明。被告上訴否認有業務過
    失致死犯行，並請求從輕量刑，惟本案事證已明，詳如前述
    ，被告所辯顯係卸責之詞，委無足採，另按刑之量定，係實
    體法上賦予法院得自由裁量之事項，倘其未逾越法律所規定
    之範圍，又未明顯違背正義，即不得任意指摘為違法。本件
    原審量刑時，已依刑法第57條之規定審酌被告之上開一切情
    狀，而量處罪刑，經核原審並未逾越法律所規定之範圍，又
    無明顯違背正義，被告仍執前詞指摘原判決不當，其上訴並
    無理由，應予駁回。又被告前未曾受有期徒刑以上刑之宣告
    之事實，有臺灣高等法院被告前案紀錄表各一紙附卷可憑，
    被告因一時失慮誤罹法典，事後與被害人家屬達成民事上和
    解（有本院97年度重上字第5號損害賠償事件和解筆錄可稽
    ），經此刑之宣告後當知警惕而無再犯之虞，本院認所宣告
    之刑，以暫不執行為適當，爰併諭知緩刑三年，以啟自新。
據上論斷，應依刑事訴訟法第368條、第74條第1項第1款，判決
如主文。
本案經檢察官乙○○到庭執行職務。
中    華    民    國    97    年    4    月    22    日
            刑事第七庭    審判長法  官  林  榮  龍
                                法  官  江  錫  麟
                                法  官  張  惠  立
上列正本證明與原本無異。
業務過失致死罪部分得上訴。
服用酒類不能安全駕駛動力交通工具而駕駛罪部分不得上訴。
如不服本判決應於收受送達後十日內向本院提出上訴書狀，其未
敘述上訴之理由者並得於提起上訴後十日內向本院補提理由書 (
均須按他造當事人之人數附繕本)。
                                書記官  林  育  德
中    華    民    國    97    年    4    月    23    日
附錄：本案論罪科刑法條全文
修正前中華民國刑法第185條之3
服用毒品、麻醉藥品、酒類或其他相類之物，不能安全駕駛動力
交通工具而駕駛者，處1年以下有期徒刑、拘役或3萬元以下罰金
。
中華民國刑法第276條
因過失致人於死者，處 2 年以下有期徒刑、拘役或 2 千元以下
罰金。
從事業務之人，因業務上之過失犯前項之罪者，處 5 年以下有期
徒刑或拘役，得併科 3 千元以下罰金。
中華民國刑法第284條
因過失傷害人者，處 6 月以下有期徒刑、拘役或 5 百元以下罰
金，致重傷者，處1年以下有期徒刑、拘役或5百元以下罰金。
從事業務之人，因業務上之過失傷害人者，處 1 年以下有期徒刑
、拘役或1 千元以下罰金，致重傷者，處 3 年以下有期徒刑、
拘役或2千元以下罰金。


司法院資訊處製作；財團法人民間司法改革基金會備份。
